最高法院刑事判決　　　　　　九十四年度台上字第七一五一號
　　上　訴　人　甲○○
 　 選任辯護人　吳惠玲律師
 　 上　訴　人　乙○○
　　　　　　　　　　　　樓
　　選任辯護人　蔡淑媛律師
　　　　　　　　吳敏蕙律師
　　　　　　　　陳意青律師
上列上訴人等因違反貪污治罪條例案件，不服台灣高等法院高雄
分院中華民國九十三年十二月七日第二審判決（九十三年度上訴
字第八三０號，起訴案號：台灣澎湖地方法院檢察署九十一年度
偵字第二三號），提起上訴，本院判決如下：
    主  文
原判決關於甲○○部分及乙○○侵占公有財物部分撤銷，發回台
灣高等法院高雄分院。
    理  由
本件原判決認定：(一)、上訴人甲○○係澎湖縣澎湖地政事務所（
下稱澎湖地政事務所）主任，主管及監督該所事務之執行，為依
據法令從事公務之人員，其妻沈淑賢係澎湖縣馬公市○○路一四
五號「安安電腦行」之負責人，為商業會計法所規範之商業負責
人。甲○○於民國八十六年三月間接任該地政事務所主任後，明
知公務員服務法第十七條規定：「公務員執行職務時，遇有涉及
本身或其家族之利害事件，應行迴避」，且政府採購法於八十七
年五月二十七日公布施行後，該法第十五條第四項前段規定：「
廠商或其負責人與機關首長有配偶之關係者，不得參與該機關之
採購」，另公職人員利益衝突迴避法於八十九年七月十二日公布
施行後，該法第六條、第七條、第九條分別規定：「公職人員知
有利益衝突者，應即自行迴避」、「公職人員不得假借職務上之
權力、機會或方法，圖其本人或關係人之利益」、「公職人員或
其關係人，不得與公職人員服務之機關或受其監督之機關為買賣
、租賃、承攬等交易行為」，其竟與負責採購、財產保管等工作
之該地政事務所總務楊瑞意（業經第一審同案判刑確定），基於
概括之犯意聯絡，由甲○○以口頭指示楊瑞意及澎湖地政事務所
員工，該事務所所需使用之電腦及其週邊相關設備、物品、耗材
，一律向沈淑賢所開設之「安安電腦行」採購。而澎湖地政事務
一般正常採購程序，係由經辦人依實際需要，填寫「請購單」經
秘書、主任核准後，最後交由總務楊瑞意負責向廠商接洽採購事
宜，比價、議價亦由總務楊瑞意負責，因此，楊瑞意於接受甲○
○指示後，對於經甲○○核准需辦理採購之電腦設備、物品、耗
材，即均向沈淑賢所開設之「安安電腦行」辦理採購，而違反上
開相關法令規定，總計自八十六年四月起至九十年六月止，澎湖
地政事務所連續向安安電腦行共採購二百七十次（詳如原判決附
表一所示之二百四十九次，即「澎湖地政事務所主任甲○○任內
向安安電腦行採購統計對照表」，下稱「對照表」，及如原判決
附表二所示之二十一次，即「澎湖地政事務所有採購，但安安電
腦行無出貨紀錄一覽表」，下稱「一覽表」），總金額計新台幣
（下同）五百二十二萬一千一百八十六元，因此為安安電腦行圖
得不法利益二十六萬一千零五十九元。(二)、依照澎湖縣政府八十
五年十二月一日開始實施之「澎湖縣政府暨所屬機關學校營繕工
程及購置定製變賣財物招標、比價、議價作業程序標準表」規定
，採購金額在未滿五萬元者，經詢價、議價後辦理，採購金額五
萬元以上三十萬元未滿者，應取具殷實廠商三家以上估價單比價
辦理之。甲○○、楊瑞意均明知上開規定，竟與沈淑賢及楊瑞意
基於公務員登載不實文書之概括犯意聯絡，於楊瑞意辦理對照表
序號１、７、１２、１３、２２、２８、３６、４１、７８、８
３、９８、１０６、１０９、１１１、１１５、１４９、１５０
、１５８、１８０、１８１、２４７，以及一覽表序號３、７之
電腦採購案時，除對照表序號１３號欄所示確由偉眾科技有限公
司開立估價單、序號１５０號欄所示確由申堡辦公傢俱行開立估
價單外，均未經實質之比價程序，僅直接通知沈淑賢即「安安電
腦行」備妥三家廠商之估價單，而安安電腦行於接獲通知後，即
會以先前人人電腦行、駿威電腦設計股份有限公司（下稱駿威電
腦公司）、強立平價電腦行、林記電腦股份有限公司（下稱林記
電腦公司）等廠商同意預先提供之空白估價單，於其上填載品名
、數量、單價、金額後，製作含自己及名義上參與比價廠商之各
廠商之估價單共三份，交予楊瑞意做形式之比價程序，楊瑞意並
在其職務上所掌之「澎湖地政事務所物品請購單」公文書上，連
續記載「經估價結果以安安電腦公司總計金額為最低，擬請准予
購買」，上開請購單並均經甲○○予以批准，使澎湖地政事務所
所需之電腦設備、耗材，均在未經實質比價程序以尋覓最適切合
理價格之情況下，向安安電腦行購買，不僅因此直接圖利沈淑賢
即安安電腦行，並足以生損害於澎湖地政事務所對於採購事務以
比價作業發包程序之正確性。(三)、澎湖地政事務所因未編列購買
電腦設備之預算或因編列預算不足，所內員工、同仁經常向甲○
○反應原有電腦及印表機等設備不敷業務上使用，為使業務能順
利推動進行，甲○○竟連續指示與其有概括犯意聯絡之楊瑞意及
該所無犯罪故意之張明道、洪明道、陳美齡、楊證霖、乙○○、
王順芳、廖瑞強、薛自然等職員，以形式上採購耗材，實際上係
購買電腦硬體設備之方式，於其等請購辦理如對照表序號４、１
０８、１１４、１１７、１２２、１２３、１２５、１３１、１
３５、１３７、１３９、１４８、１６４、１７０、１７３、１
７７、１８６、２００、２０２、２３０、２３７、２４０、２
４２、２４７，及一覽表序號１４、２１等電腦設備時，由楊瑞
意及其他職員在其職務上所掌之公文書即「物品請購單」上，虛
偽記載需購買耗材，經甲○○批准後，交由楊瑞意以議價或形式
比價之方式，向安安電腦行採購電腦硬體設備，並由沈淑賢即安
安電腦行配合連續出具名實不符之會計憑證統一發票，及內容不
實之估價單，交付楊瑞意黏貼於其職務上所掌之公文書即「澎湖
地政事務所支出憑證粘存單」，經甲○○批准後以辦理經費之核
銷，足以生損害於澎湖地政事務所對於購辦物品審核之正確性以
及稅捐機關對稅務之管理。(四)、上訴人乙○○係澎湖地政事務所
之測量員，負責測量工作，為依據法令從事公務之人員，且為該
所辦理「台灣省地籍圖重測八十八年下半年度及八十九年度計畫
」及自辦重測區（即七美鄉）之主辦人。內政部為協助澎湖地政
事務所執行上開計畫，於八十九年一月間核撥公務機車四輛，及
每車每月四十公升、每公升以十八點四元計算，每月共七百三十
六元之汽油補助費，並經澎湖地政事務所將公務機車分配予約僱
測量員盧泉雄（八十九年七月離職後，機車移交予張泓平）、邱
進榮、紀勝哲、劉煥敏等四人使用，乙○○乃以預估用油量情形
製作油票請領清冊，先後於八十九年一月十五日、同年七月三十
一日申請辦理核銷請款，待分別領得款項二萬零六百元、一萬元
後，於同年一月十七日、八月五日向中國石油股份有限公司（下
稱中國石油公司）馬公營業處購買該公司所發售、面額均為五十
元之公務用油票四百十二張及二百張，總計六百十二張，作為上
開公務機車八十九年一至十二月份用油。惟乙○○購買上述油票
後，於八十九年一至三月因未設置機車油票請領簿（以下簡稱請
領簿），該四部機車使用人究竟領用油票若干，無從查考，但以
事後設置之請領簿記載，每部機車領用次數最多並為乙○○自承
之每人每月六張油票計算，該期間四部機車請領油票共七十二張
，同年四月起即設置請領簿，四月份除邱進榮、紀勝哲、盧泉雄
外，另有臨時工王天送共五人，每人領取油票六張共三十張，五
月份由劉煥敏、盧泉雄、邱進榮、紀勝哲四人各領六張，及劉煥
敏代領六張，共三十張，六月份由劉煥敏領十二張、張泓平領十
張、邱進榮及臨時工王天送、吳守珮各領六張，共四十六張，七
、八月份由張泓平各代領三十二張，九至十二月份，由邱進榮代
領每月三十二張，共一百二十八張，另乙○○曾給予王天送油票
兩次，每次六張，則直至八十九年十二月間前開重測結果前，乙
○○共發放油票三百八十二張，尚有二百三十張，並未發放，嗣
於八十九年十二月間前開重測工作結束後，乙○○並未將剩餘之
二百三十張價值一萬一千五百元之油票繳回，而放置於澎湖地政
事務所，竟意圖為自己不法之所有，以易持有為所有之意思，將
之侵占入己，足以生損害於內政部土地測量局及其約僱人員盧泉
雄等人之利益等情。因而撤銷第一審關於甲○○部分及乙○○侵
占公有財務部分之判決，改判論處甲○○依據法令從事公務之人
員，共同連續對於主管暨監督之事務，明知違背法令，直接圖其
他私人不法利益，因而獲得利益罪刑；乙○○依據法令從事公務
之人員，侵占公有財物罪刑，固非無見。
惟查(一)、科刑判決書記載之犯罪事實，為論罪科刑適用法律之基
礎，故凡於適用法令有關之事項，必須詳加認定明確記載，然後
於理由內敘明認定犯罪事實所憑之證據及其認定之理由，使事實
與理由互相一致，方為合法。又貪污治罪條例第六條第一項第四
款之圖利罪，於九十年十一月七日修正公布，其犯罪構成要件已
從「對於主管或監督之事務，直接或間接圖私人不法之利益者」
，修正為「對於主管或監督之事務，明知違背法令，直接或間接
圖自己或其他私人不法之利益，因而獲得利益者」。因此，如論
以該罪，則於事實欄內對於行為人是否明知違背法令，圖自己或
其他私人不法之利益，以及是否因而獲得利益等與犯罪構成要件
有關之事項，均應詳加記載認定，並於理由內說明其所憑之證據
，方為合法。原判決論甲○○犯上開圖利罪，於事實欄(一)記載：
自八十六年四月起至九十年六月止，澎湖地政事務所連續向「安
安電腦行」共採購五百二十二萬一千一百八十六元，為該電腦行
圖得不法利益二十六萬一千零五十九元等情。並於理由內謂：根
據九十一年一月一日施行之加值型及非加值型營業稅法第十條之
規定：「營業稅稅率，除本法另有規定外，最低不得少於百分之
五，最高不得超過百分之十；其徵收率，由行政院定之」，而電
腦業者營業稅率之徵收率，依上開規定以百分之五計算。因安安
電腦行均將貨品送達澎湖地政事務所，故其所圖得之利益應扣除
其進貨成本以及所付出之勞力成本等，不宜逕依據前述交易總額
計算。惟欲詳細計算貨品及勞力之成本，或有困難，為求公允，
爰依營業稅率徵收之計算標準加以計算，即安安電腦行因此圖得
之不法利益，依營業總額之百分之五計算結果，總計二十六萬一
千零五十九元等語（原判決理由貳、四）。按諸上開之罪，所謂
獲得利益，係指不法利益而言，並不包括合法之利益。原判決並
未說明憑何證據認定甲○○指示承辦人員向「安安電腦行」採購
前述之物品，係在圖該電腦行之不法利益及圖何不法利益，已有
未洽。且營業稅率乃核課營業稅之準據，其與安安電腦行是否獲
得不法利益究有何關聯，何以得據以為核算其所獲得之利益的依
據？原判決亦未詳予論述說明，遽為上開認定，尚嫌速斷。(二)、
判決所載理由矛盾者，其判決當然違背法令，刑事訴訟法第三百
七十九條第十四款定有明文。原判決事實欄(四)記載乙○○未將剩
餘未發放之二百三十張價值一萬一千五百元之油票繳回，將之侵
占之入己等情。但於理由內或謂：乙○○所購買之公務用油票六
百十二張，可證明有發放者僅四百零六張，應尚剩二百零六張，
……足證乙○○確有將價值一萬零三百元之公有財物即二百零六
張油票侵占入己。乙○○涉犯貪污治罪條例第四條第一項第一款
之罪，其所侵占之財物僅一萬零三百元（原判決理由伍、一、(4)
、陸二、(1)）。或謂：乙○○侵占之油票係二百三十張，值一萬
一千五百元。其所圖得之不法利益一萬一千五百元，已自動繳回
，毋庸為追繳並沒收之諭知等語（原判決理由陸、二、(2)）。致
事實與理由之間相互矛盾，難謂為適法。(三)、刑事訴訴法第一百
五十九條之二規定：「被告以外之人於檢察事務官、司法警察官
或司法警察調查中所為之陳述，與審判中不符時，其先前審判外
之陳述具有較可信之特殊情況，且為證明犯罪事實存否所必要者
，得為證據。」其所謂「被告以外之人於檢察事務官、司法警察
官或司法警察調查中所為之陳述，與審判中不符時」，係指被告
以外之人於審判中，以證人身分依法定程序，到場具結陳述，並
接受被告之詰問，而其陳述與先前在檢察事務官、司法警察官或
司法警察調查中所為之陳述不符時而言，如被告以外之人未於審
判中，以證人身分依法定程序，到場具結陳述，並接受被告之詰
問，其於檢察事務官、司法警察官或司法警察調查中所為陳述，
縱具有特別可信之情況，且為證明犯罪事實存否所必要者，仍不
符上開規定，不得依該規定採為斷罪證據。又此對上列審判外之
陳述所設「具有較可信之特別情況」之條件，係屬證據能力之規
定，非屬證明力之問題，故法院應依審判中及審判外各陳述外部
附隨之環境或條件，比較前後之陳述，並於判決理由內詳述其採
用先前不一致之陳述的心證理由，始為適法。原判決以洪明道、
陳美齡、楊證霖、薛自然、盧泉雄、張泓平、邱進榮、紀勝哲、
劉煥敏、王天送、吳守珮於法務部調查局澎湖縣調查站之供述，
雖屬被告以外之人在審判外之陳述，然其等於檢察官偵查中或第
一審審理時明確供陳調查站之供述筆錄係屬實在，且於檢察官偵
查中或第一審審理時仍為相同之供述，因之此部分證人在調查站
所為之供述，具有較可信之特別情狀，依刑事訴訟法第一百五十
九條之二之規定，仍得為證據（原判決理由肆、二、(5)第二十六
頁、伍、一、(3)第三十二頁）。微論其上開論述與刑事訴訟法第
一百五十九條之二所規定之意旨已有不符，且各該證人如已於審
判中到庭具結陳述，又與其在調查站之陳述相同，何以捨其於審
判中之陳述不採，而仍採其在審判外即調查站之供述為證據，亦
有未當。況第一審卷內筆錄亦未有張泓平、邱進榮、劉煥敏等到
庭具結陳述之記載，此部分所為論斷亦失其憑據。上訴人等分別
提起上訴，指摘原判決關於此部分不當，非無理由。按第三審法
院應以第二審判決所確認之事實為判決基礎，刑事訴訟法第三百
九十四條第一項前段定有明文。原判決上述之違背法令，影響於
事實之確定，本院無可據以為裁判，應將原判決關於甲○○部分
及乙○○侵占公有財物部分撤銷，發回原審法院更為審判。原判
決關於上訴人等不另為無罪諭知部分，基於審判不可分原則，併
予發回。
據上論結，應依刑事訴訟法第三百九十七條、第四百零一條，判
決如主文。
中　　華　　民　　國　九十四　年　 十二 　月　二十二　日
                      最高法院刑事第一庭
                          審判長法官  董　明　霈
                                法官  林　茂　雄
                                法官  張　祺　祥
                                法官  呂　永　福
                                法官  黃　正　興
      本件正本證明與原本無異
                                      書  記  官
中　　華　　民　　國　九十四　年　 十二 　月　二十八　日
                                                      Y
